臺灣臺中地方法院刑事判決　　　　　　　　　　　　　九十一年度訴字第七一九號
　　公　訴　人　臺灣臺中地方法院檢察署檢察官
　　被　　　告　甲○○
　　選任辯護人　徐文宗
右列被告因毒品危害防制條例案件，經檢察官提起公訴（九十年度偵字第一八三三九
號），本院判決如左：
    主  文
甲○○持有第二級毒品，處有期徒刑陸月，如易科罰金，以參佰元折算壹日；扣案之
大麻樹參株（警秤毛重壹佰肆拾公克，驗餘淨重肆拾貳點捌柒公克），均沒收銷燬之
。
    事  實
一、甲○○於民國九十年七月中旬某日，在臺北市○○○路天母地區一家不知名ＰＵ
    Ｂ內，見一群外國友人在捲大麻煙時掉落大麻種子（業經拋棄而為無主物），甲○○明知其為大麻種子，竟因聽聞大麻樹長大後花形甚美，一時好奇有意將之試
    種觀賞，遂順手撿起五顆大麻種子而加以持有，嗣後甲○○又將之帶回其位於臺
    中縣大里市○○路○段三八四號住處後方工地以花盆植入土中種植，因五顆大麻
    種子有二顆未發芽，只長成三株大麻樹，甲○○並將該第二級毒品即三株大麻樹
    加以持有，嗣因見該三株大麻樹成長速度甚快，恐遭他人發現，乃於九十年十月
    一日十六時許，向不知情之丁○○、乙○○、林洋銘及加拿大籍ＳＷＩＴＨＩＮ
      ＢＲＡＤＥＬＥＹ  ＲＯＤＥＲＲＩＣＫ（下簡稱ＢＲＡＤＥＬＥＹ）四人提
    議前往山區遊玩，私下將上揭三株大麻樹放置於丁○○所有車牌號碼二Ｊ─九四
    六七號自小客車後行李箱內，並與丁○○及ＢＲＡＤＥＬＥＹ搭乘該車，乙○○
    搭乘林洋銘駕駛其所有車牌號碼ＯＫ─二七五八號自小客車，一同前往丙○○所
    有位於臺中縣太平市○○里○○路大湖巷六十號前並停靠在產業道路上，甲○○
    趁另四人先行下車走在前方之際，趁機將該三株大麻樹搬至路旁丙○○所有地號
    為臺中縣太平市○○○段二九二七號果園內（土地所有權人為丙○○之父周瑞生
    ），移植栽種於先前因挖取鐵樹所遺留之三個洞內（各半徑約二十公分、深約四
    十公分），而為丙○○發現後報警始查知上情。
二、案經臺中縣警察局霧峰分局報請臺灣臺中地方法院檢察署檢察官偵查起訴。
    理  由
一、右揭犯罪事實，業據被告甲○○於警、偵訊及本院審理時坦承不諱，核與證人丙○○、丁○○、乙○○、林洋銘於警、偵訊及本院調查時到庭結證之情節相符，
    此外，並有被告所有第二級毒品大麻樹三株、有機肥料骨粉二包扣案及現場翻拍
    照片十三張附卷可稽，且該三株大麻樹經送法務部調查局鑑驗後，其鑑驗結果為
    ：送驗乾燥植株三株，均含有第二級第二十四項毒品大麻成分，淨重四二、八七
    公克，此有該局調科壹字第○九一二三○二七九一○鑑定通知書一份附卷可按，
    足見被告之自白與事實相符，本件事證明確，被告犯行堪以認定。
二、按大麻係毒品危害防制條例第二條第二項第二款所稱之第二級毒品，核被告甲○○持有大麻（樹）之行為，係犯毒品危害防制條例第十一條第二項持有第二級毒
    品罪；其先前持有大麻種子五顆，係犯同條例第十四條第四項之持有大麻種子罪
    ，被告自承持有大麻種子係為種植成大麻（樹）以觀察其成長狀態及花形，是其
    所犯上揭二罪，有方法結果之牽連關係，為牽連犯，依刑法第五十五條規定，應
    從一重之持有第二級毒品罪處斷。又被告雖於查獲時自白曾於臺北天母及臺中某
    地區之ＰＵＢ中施用第二級毒品大麻，經送觀察勒戒處所執行觀察勒戒後認無繼
    續施用毒品之傾向，而經臺灣臺中地方法院檢察署檢察官以九十年度毒偵字第四
    九七九號不起訴處分確定，然查本院既認定被告未曾摘取其種植之上揭三株大麻
    樹而加以施用，且被告供稱其種植之上揭三株大麻樹非為供己施用，先前之施用
    行為乃另有來源，則本件被告單純持有其種植之上揭三株大麻樹，自與其經不起
    訴處分之部分無關，且按施用毒品者，另基於其他原因而單純持有毒品，其單純
    持有毒品之行為與施用毒品間即無高低度行為之關係可言，自不生吸收犯之問題
    （最高法院九十年台非字第一七四號判決意旨參照），是本件被告單純持有第二
    級毒品大麻（樹），非為該次不起訴處分之效力所及，附此敘明。本件公訴人於
    起訴法條中雖未載明被告涉犯毒品危害防制條例第十一條第二項持有第二級毒品
    大麻及同條例第十四條第四項之持有大麻種子罪嫌，惟於起訴書事實中業已敘及
    ，且被告此部分犯行，與起訴之同條例第十二條第二項之意圖供製造毒品之用，
    而栽種大麻犯行二罪間，有高低度之吸收犯關係，為實質上一罪，本院自得併予
    審究，亦附此敘明。爰審酌被告並無前科，且自幼即赴美留學，直至八十八年九
    二一大地震才回國，對於國內法制尚未全然知悉，然持有大麻及大麻種子，對於
  國內毒品危害之防治工作仍有重大危害，惟念其犯後尚能坦承犯行，態度良好，
    深具悔意，及其犯罪之動機、目的、手段等一切情狀，量處如主文所示之刑，並
    諭知易科罰金之折算標準。。
三、末查，扣案之大麻（樹）三株（警秤毛重一百四十公克，驗餘淨重四二、八七公
    克），係屬毒品危害防制條例第二條第二項第二款所稱之第二級毒品，係違禁物
    ，爰依同條例第十八條第一項前段規定沒收銷燬之；另扣案之有機肥料骨粉二包
    ，公訴人雖以其係供被告甲○○意圖供製造毒品之用而裁種大麻罪所用之物，而
    認應依毒品危害防制條例第十九條第一項前段宣告沒收之，惟本院既未認定被告
    涉犯毒品危害防制條例第十二條第二項之意圖供製造毒品之用而裁種大麻罪（詳
    如下述），則該有機肥料骨粉二包尚難謂係供犯罪所用之物，自不得宣告沒收；
    另被告甲○○所持有之上揭五顆大麻種子，均由被告植入土中種植，其中三顆發
    芽後，業已長成大麻樹，而宣告沒收銷燬如前述，另二顆發芽失敗，依常情當已
    腐敗，且本院亦查無積極證據證明現尚存在，自均無從宣告沒收銷燬，均附此敘
    明。
四、公訴意旨另略以：被告甲○○於上揭時、地撿獲上開五顆大麻種子後，竟基於意
    圖供製造毒品之用，而於前開時、地栽種大麻三株，嗣後並因移植而被查獲，因
    認被告栽種大麻之行為，涉犯毒品危害防制條例第十二條第二項之意圖供製造毒
    品之用，而栽種大麻罪嫌云云。
五、按犯罪事實，應依證據認定之，無證據不得推定其犯罪事實；又不能證明被告犯
    罪者，應諭知無罪之判決，刑事訴訟法第一百五十四條及第三百零一條第一項分
    別定有明文。又認定不利於被告之事實，須依積極證據，苟積極證據不足為不利
    於被告事實之認定時，即應為有利於被告之認定，更不必有何有利之證據。此最
    高法院三十年上字第八一六號著有判例。再所謂證據，參照最高法院五十三年台
    上字第二七五０號判例要旨所示，係指適於為被告犯罪之證明者而言。此外，法
    院就犯罪事實之判斷，須受倘有懷疑，則從被告利益為解釋之原則所支配，若存
    在被告並未罹犯被訴罪行之合理懷疑，即不能置此合理懷疑於不顧，即不能遽論
    被告犯有被訴之犯罪事實，更為刑事訴訟法之當然法理，是最高法院亦曾著有判
    例要旨謂：「無論直接或間接證據，其為訴訟上之證明，須於通常一般之人均不
    致有所懷疑而得確信其為真實之程度者，始得據為有罪之認定，倘其證明尚未達
    到此一程度，而有合理之懷疑存在時，事實審法院復已就其心證上理由予以闡述
    ，敘明其如何無從為有罪之確信，尚不得任意指為違法」（最高法院七十六年台
    上字第四九八六號判例參照）。
六、本件公訴人認被告甲○○涉犯毒品危害防制條例第十二條第二項之意圖供製造毒
    品之用，而栽種大麻罪嫌，無非係以：被告趁另四人不注意之時將大麻置入後車
    廂內，並趁友人先行下車走在前方之際始搬運大麻下車，則倘被告非供製造及施
    用而種植，且不知種植大麻樹為違法，衡諸常情，何以須如此大費周章避人耳目
    ，又參諸被告曾有吸食大麻之經驗，難認其無供製造毒品之意圖，為其主要論據
    。訊據被告堅決否認有供製造毒品之用之意圖，辯稱：伊對於植物研究甚有興趣
    ，於美國念書時即曾修習植物生態學等科目，此次伊純係因好奇緣故，想要看看
    大麻長成及開花之過程，方才加以種植，並非意圖供製造及施用之用，伊後來將
    之移植，實係為將之棄置任其自生自滅，所以才未將之覆土，且伊不知種植大麻
    係違法行為等語。經查：(1)被告雖自幼赴美留學，直至八十八年九二一大地震方
    才歸國，然施用大麻及種植大麻係違法行為，業經報章電視等大眾傳播媒體廣為
    報導，已為一般民眾廣為知悉，被告係成年且受有高等教育之人，對此自無諉為
    不知之理，且國民有知法之義務，不能因不知法律而免除刑事責任，刑法第十六
    條亦訂有明文，是被告辯稱伊不知種植大麻係違法行為云云，並不足採。(2)然毒
    品危害防制條例第十二條第二項之罪，乃以「意圖供製造毒品之用，而栽種大麻
    」為構成要件，除客觀上之栽種行為外，主觀上必出於意圖供製造毒品之用之犯
    意，始能成罪。本件公訴人認被告以大費周章避人耳目之方式移植大麻，又參諸
    被告曾有吸食大麻之經驗，而推論被告當係出於供製造毒品之意圖而栽種大麻，
    然則被告以避人耳目之方式移植，僅足認定被告不欲人知悉其有種植大麻，而被
    告自承有施用大麻之經驗，亦僅足以認定其曾施用大麻，然此均尚不足以直接且
    確切證明被告栽種大麻係基於意圖供製造毒品之用。(3)另本院審酌：被告僅撿拾
    五顆大麻種子，而種植成功三株大麻，若被告真為意圖供製造毒品之用，何不將
    散落之種子全部撿拾帶回，以備日後大量栽種之用？另本件查獲之時，被告種植
    之大麻已長成約六十公分之高度，若其為供自己施用，已足以取用製造而加以施
    用，然被告並未取用，此從偵查卷附照片中三株大麻並未有經摘取莖葉之情形足
    以得知，且被告於查獲當時所採集之尿液，經送驗後並未呈有大麻之陽性反應，
    亦有私立中山醫學院附設孫中山先生紀念醫院藥物濫用檢測中心出具之檢驗報告
    附於臺中縣警察局霧峰分局刑事案件偵查卷宗可憑；再者，被告起初係種植於花
    盆之內，被告係因怕遭人發現，方移植於上揭查獲之地點，而該地點乃係被告不
    認識之證人丙○○所有之土地，且被告移植之時，僅係將之棄置於日前早已留下
    之洞中，並未覆土，此業據證人丙○○於本院調查時到庭結證明確，並有偵查卷
    附之照片可資參考，若被告有意供製造毒品之用而種植，衡情當不致如此；另被
    告辯稱伊對於植物研究甚有興趣，於美國念書時即曾修習植物生態學等科目，此
    次伊純係因好奇緣故，想要看看大麻長成及開花之過程，方才加以種植等語，亦
    有被告提出之日常家居照片六幀及經我國駐西雅圖臺北經濟文化辦事處認證之被
    告畢業證書及由信達雅翻譯社翻譯之畢業成績單（即修習之學科）在卷可考，依
    被告提出之上揭資料，被告確有修習多科有關植物生態之學科無誤，足見被告所
    辯，尚未全然無據。是依上所述，本院尚難遽認被告係確係出於意圖供製造毒品
    之用而栽種大麻，因認存有被告並非出於意圖供製造毒品之用而栽種大麻之合理
    懷疑存在，是依首揭說明，自應為有利於被告之認定。綜上說明，本件公訴人所
    舉之證據，並不足以證明被告確有意圖供製造毒品之用而栽種大麻之犯行，此外
    ，本院復查無任何積極事證足認被告有何公訴人所指之上揭犯行，依照首揭法條
    及判例意旨，不能證明被告犯罪，本應依法諭知無罪之判決，惟此部分（意圖供
    製造毒品之用，而栽種大麻罪）若成立犯罪，與上揭論罪科刑部分（持有第二級
    毒品大麻（樹）及大麻種子罪），有實質上一罪之關係，業如前述，爰不另為無
    罪之諭知。
據上論斷，應依刑事訴訟法第二百九十九條第一項前段，毒品危害防制條例第十一條
第二項、第十四條第四項、第十八條第一項前段，刑法第十一條前段、第五十五條，
罰金罰鍰提高標準條例第二條，判決如主文。
本案經檢察官劉仁明到庭執行職務。
中      華      民      國      九十一      年    八    月    二十三    日
                                臺灣臺中地方法院刑事第六庭
                                  審判長法  官  梁  堯  銘
                                        法  官許  旭  聖
                                        法  官  洪  堯  讚
右正本證明與原本無異。
如不服本判決，應於判決送達後十日內向本院提出上訴狀，上訴於臺灣高等法院臺中
分院( 須附繕本 )。
                                        書記官
中      華      民      國      九十一      年    八    月    二十三    日
附錄論罪科刑法條
毒品危害防制條例第十一條
持有第一級毒品者，處三年以下有期徒刑、拘役或新台幣五萬元以下罰金。
持有第二級毒品者，處二年以下有期徒刑、拘役或新台幣三萬元以下罰金。
持有專供製造或施用毒品之器具者，處一年以下有期徒刑、拘役或新台幣一萬元以下
罰金。
毒品危害防制條例第十四條
意圖販賣而持有或轉讓罌粟種子、古柯種子者，處三年以下有期徒刑。
意圖販賣而持有或轉讓大麻種子者，處二年以下有期徒刑。
持有罌粟種子、古柯種子者，處二年以下有期徒刑、拘役或新台幣三萬元以下罰金。
持有大麻種子者，處一年以下有期徒刑、拘役或新台幣一萬元以下罰金。
